臺灣高雄地方法院民事判決
111年度勞訴字第40號
原      告  張琇惠  
訴訟代理人  賴耀宗
            蔡志宏律師(法扶律師)  
            朱立人律師                                 
被      告  吳淑惠  
            高雄市立民生醫院

法定代理人  顏家祺  
共      同
訴訟代理人  黃金龍律師                    
上列當事人間請求損害賠償等事件，本院於民國111年9月15日言
詞辯論終結，判決如下：
    主  文
原告之訴及假執行之聲請均駁回。　　
訴訟費用由原告負擔。　　
    事實及理由
一、按訴狀送達後，原告不得將原訴變更或追加他訴，但擴張或
    減縮應受判決事項之聲明者，不在此限，民事訴訟法第255
    條第1項第3款定有明文。本件原告起訴時原於聲明第二項請
    求被告高雄市立民生醫院（下稱被告醫院）應給付原告新臺
    幣（下同）51,980元，及自起訴狀繕本送達翌日起至清償日
    止按年息5％計算之利息（見本院卷一第322頁）；嗣於民國1
    11年8月4日本院審理時擴張上開聲明為68,893元及自111年8
    月4日起至清償日止按年息5％計算之利息（見本院卷一第445
    頁)，合於前揭規定，應予准許。
二、原告主張：
(一)原告於108年5月13日起至109年12月31日止受僱於被告醫院
    ，於其附設護理之家擔任契約照顧服務員（下稱照服員），
    採輪班制，工作內容係幫護理之家住民翻身、擺位、換尿布
    、上下床、餵食等，如為洗澡班則係幫住民洗澡、餵食。原
    告任職期間，原告直屬主管即被告乙○○，對原告為以下針對
    性之霸淩行為，致使原告身心靈倍感痛苦與煎熬：①被告乙○
    ○刻意安排原告日班、夜班交叉之花花班表，導致原告作息
    時間不穩定，生理時鐘失序，難以有適當之休息，相較於其
    他同單位之照服員皆係固定值日班或夜班，並無花花班之安
    排，顯見係刻意針對原告；原告任職期間共計360天工作日
    ，有106天約1/3為12小時班別，且多數排班日期均為連續排
    「8-8（日超B）或8-8（日）」或「8-8（夜）或8-8（夜超A
    ）」等12小時之班別，此種排班方式，原告前後上班時間間
    隔僅為8小時，違反勞基法第34條第2項輪班間隔應少於11小
    時之規定。又原告於108年11月至109年4月底幾乎均被安排
    洗澡班，常一人在病房與浴室間移動住民並幫住民洗澡，而
    洗澡班對原告體力負擔極重，造成原告受有頸椎第5/6節小
    關節症，雙手腕隧道症，第五腰椎椎弓解離，原告曾於109
    年5月27日向護理長反應，然原告109年6月班表仍多為洗澡
    班，原告只得於109年6月4日請病假休養，被告乙○○雖稱「
    未來還是會考量大家身體因素，做業務調整…」，但原告於1
    09年9月仍遭被告乙○○調至策略聯盟即1對多人之12小時班，
    並於109年9月連上22天12小時班，導致原告不堪負荷，僅能
    於109年11月、12月多次補休及請病假休養，最終離職。另
    被告乙○○未更改班表，私下調動原告於109年4月17日上班，
    原告拒絕而未上班，遭被告乙○○稱原告無法互相體諒，都只
    想到自己，甚至暗指原告在洗澡班時16：30就曠職，要調監
    視器；又同事王玉芬於109年10月19日表示20日無法上班，
    原告本於21日休息，因此遭組長杜貴花要求21日上小夜，但
    原告因子女腸胃炎而拒絕，並要求可否以後上小夜兼顧子女
    及工作，但最後被告乙○○安排原告上8-8班（10/24、10/27
    ）及大夜班（12-8）（10/25、10/28、10/30、10/31）。被
    告對原告排班已達不斷重複的發生及造成受凌者生理、心理
    等傷害之情形，應屬職場霸凌。②被告乙○○經常於原告表定
    休息時間，指派原告繼續服勞務、強制要求原告參與被告醫
    院所舉辦之講習課程，致原告實際工時超過法定工時，亦未
    給付加班費。③原告於109年11月4日照護住民施富雄，於當
    日下午4時下班時，已向交接人員表示該住民遺留假牙需代
    為保管，嗣後卻發生假牙遺失之情形，被告乙○○未詳加調查
    即要求原告負擔相關賠償責任，刻意貶低原告人格及質疑原
    告工作能力，顯係刻意針對原告之霸凌汙衊行為。以上被告
    乙○○利用其主管職務，對於原告長期以安排花花班、隱性加
    長工時、縮短原告休息時數、指責原告工作未盡應盡責任，
    並要求原告無端負起遺失住民物品之賠償責任等行為，顯係
    利用其執行職務之機會而加損害於原告，造成原告精神上之
    痛苦，進而產生嚴重焦慮等精神疾病，需定期就醫維持情緒
    之穩定，嚴重影響原告之日常生活，而被告醫院為被告乙○○
    之僱主，自應就被告乙○○之侵權行為，對原告負連帶損害賠
    償責任，爰依民法第184條第1項、第195條第1項及第188條
    第1項等規定，請求被告連帶賠償原告非財產上損害350萬元
    。
(二)原告於任職期間多休12天，少休5天，應返還被告醫院工資1
    2,480元，被告醫院則應給付原告工資5,200元。原告上教育
    訓練時數總計57.5小時，教育訓練結束後，原告立刻上班，
    故應以5/3計算加班費，被告醫院應給付原告加班費12,459
    元（57.5×5/3×130＝12,459，小數點以下無條件進入）。原
    告於出勤12小時班，中午12時至12時30分為用餐時間，但住
    民有任何反應，原告必須加以處理，等同於待命時間，18時
    以後，雖有30分鐘用餐時間，但此時照服員常需幫住民餵食
    、灌牛奶，用餐時間常被切割，凌晨2時雖有30分鐘休息時
    間，但照服員不得離開醫院，住民有任何反應，原告必須加
    以處理，亦等同於待命時間，均應記入工作時間，被告醫院
    應給付延長工時4小時之加班費82,036元，被告醫院實際僅
    給付42,025元。除洗澡班外，原告上完班後還需交接班巡房
    ，均需半小時以上，原告任職期間，12小時班共106天，非1
    2小時班（非洗澡班）共141天，故12小時班，被告醫院應給
    付原告加班費11,483元（106×5/3×130×1/2＝11,483，小數點
    以下四捨五入），非12小時班（非洗澡班），被告醫院應給
    付原告加班費12,220元（141×5/3×130×1/2＝12,220，小數點
    以下四捨五入），合計23,703元。是被告醫院應給付原告加
    班費68,893元（82,036－12,480＋5,200＋12,459－42,025＋23,7
    03＝68,893）。又如認1小時為用餐時間，原告於108年、109
    年之12小時班應各有105小時、21小時補休，原告於108年、
    109年各多休6天計48小時、多休2天計16小時，被告醫院應
    給付108年短休57小時、109年短休5小時之加班費各12,350
    元、1,083元，及教育訓練加班費5,858元（12,459－6,601＝5
    ,858）、交接班巡房加班費23,703元，合計42,994元。　　
(三)聲明：⑴被告應連帶給付原告350萬元，及自起訴狀繕本送達
    翌日起算至清償日止，按年利率百分之5計算之利息。⑵被告
    醫院應給付原告68,893元，及自111年8月4日起至清償日止
    ，按年利率百分之5計算之利息。⑶願供擔保請准宣告假執行
    。
三、被告則以：
(一)原告於108年5月13日起至109年12月31日止，於被告醫院護
    理之家擔任照服員，照服員之班別有「D」（白天8時至16時
    ）、「E」（小夜16時至24時）、「N」（大夜零時至8時）
    、「D88」（8時至20時）、「N88」（20時至8時）、「4」
    及「5」（分別為4樓、5樓洗澡班）等7種班別，由各排班組
    長分別排班，再由各樓層護理長分別審視，班表確定後再上
    傳至照服員LINE群組，經同仁確認無誤後，再輸入電腦排班
    系統印出紙本，被告乙○○係擔任護理科副主任，排班非由其
    負責。排班原則上一天以3班為主，每班8小時，有時因照顧
    人力需求，只能排2班因應（每班12小時，即88班），排班
    前會先請同仁預約OFF（休假或請假），排班時避開預約，
    如有多位同仁預約同一日休假，則會先協商或抽籤決定，再
    依個人需求或喜好，安排白班/小夜/大夜或白88/夜88，班
    表公告後如有需求亦可互換班別，並報告主管，如遇員工生
    病或有緊急狀況需處理，主管亦會請小組長協調他人代班，
    上開排班原則乃一體適用，並無特別針對性，原告於班表排
    定後，亦常有請假、調班之情形。原告任職期間曾以家庭因
    素要求盡量排洗澡班（8時至12時、13時30分至17時30分）
    ，以及時下班照顧家裡，被告醫院排班係配合原告之要求，
    原告稱洗澡班對其體力負擔極重、有職場霸凌云云，惟原告
    早已知悉不同班別所應做之工作内容，且依原告如附表一所
    示之主張，其任職期間，洗澡班113班，非洗澡班141班，各
    占工作總數約1/3，相當平均，而8小時班為12小時班之2倍
    多，亦無刻意集中安排原告12小時班之情形。原告所指109
    年4月17日、20日調班之事，原告原同意4月17日調班，其反
    悔不配合，拒絕上開2天之調班，仍照常休假，被告醫院並
    未記曠職；被告醫院於109年8月安排原告至策略聯盟，當時
    原告並無意見，策略聯盟共有12位照服員，並無針對性排班
    。有關工作之調度配合，受僱人有接受指揮監督的義務及職
    責，縱有工作上調班、排班協調問題，尚難認係職場霸凌，
    且原告實際上亦曾拒絕排定班表休息日之調班，依其自我意
    識表現情形，實難認原告有何受到霸凌之可言。關於假牙遺
    失事件，原告曾向被告醫院陳情，經被告醫院政風室調查結
    果，乃原告交接班的問題，與被告乙○○並無關連，被告醫院
    召開會議討論責任歸屬，會議雖決議由原告賠償50％、小夜
    班照服員賠償25％、主管賠償25％，最終決定賠償費用由院長
    特支費支應，原告並未負有任何賠償費用。被告乙○○並無利
    用其職務之機會對原告為職場霸凌之行為，原告請求被告醫
    院應與被告乙○○連帶賠償原告非財產上損害，顯屬無據。
(二)兩造約定出勤採排班制，將每個月的例休假(含國定假日）
    統合調移，是每個月之例休假(含國定假日）並非當月休畢
    ，原告以當月應休假日與實際未出勤日計算加班費，顯非有
    理。12小時班者，共有兩段各0.5小時，合計1小時之休息用
    餐時間，早88班為中午12時30分至13時、下午18時至18時30
    分，晚88班為晚上11時至12時、早上3時至4時，自行調配30
    分鐘休息，上開休息時段必要時可自行調配，原告可利用交
    誼廳用餐休息，其任職期間亦未曾反應有無法休息之情事，
    非屬所謂待命時間，不得計入工時計算加班費。又原告加班
    選擇補休之時數如附表二所示，合計129小時，其餘加班時
    數，被告均已給付如附表二所示之加班費。原告參加教育訓
    練之加班時數共57.5小時，原告已自109年10月18日至109年
    12月31日止補休63小時，尚多休5.5小時，因原告向高雄市
    政府勞工局（下稱勞工局）申訴，被告醫院漏未將原告之補
    休資料提出，致遭勞工局以被告醫院短少給付原告加班費6,
    601元為由裁罰，被告已於111年4月6日匯款給付原告6,601
    元，然原告既已將教育訓練加班時數補休完畢，自不得請求
    加班費，更應返還溢領之加班費6,601元。被告醫院並無所
    謂交接班巡房加班費，原告自不得請求給付此部分加班費。
(三)聲明：⑴原告之訴駁回。⑵如受不利判決，願供擔保請准宣告
    免為假執行。
四、本院之判斷：　　　　　
(一)原告於108年5月13日起至109年12月31日止受僱於被告醫院，於其附設護理之家擔任照服員，採輪班制，照服員之班別有「D」（白天8時至16時）、「E」（小夜16時至24時）、「N」（大夜零時至8時）、「D88」（8時至20時）、「N88」（20時至8時）、「4」及「5」（分別為4樓、5樓洗澡班）等情，為兩造所不爭執，自堪信為真實。原告主張被告有短付加班費及職場霸淩之侵權行為，則為被告所否認，並以前揭情詞置辯。
(二)原告請求被告醫院給付加班費，是否有理：
　⑴原告請求教育訓練時數總計57.5小時之加班費，是否有理：
　　按雇主依第32第1項及第2項規定使勞工延長工作時間，或使
    勞工於第三十六條所定休息日工作後，依勞工意願選擇補休
    並經雇主同意者，應依勞工工作之時數計算補休時數。前項
    之補休，其補休期限由勞雇雙方協商；補休期限屆期或契約
    終止未補休之時數，應依延長工作時間或休息日工作當日之
    工資計算標準發給工資。勞動基準法（下稱勞基法）第32條
    之1第1項、第2項定有明文。被告辯稱原告參加教育訓練之
    加班時數共57.5小時，原告已自109年10月18日至109年12月
    31日止補休63小時（補休日期及時數如答辯三狀第3頁所載
    ，見本院卷二第131頁），參加教育訓練之時數均已補休完
    畢，為原告所不爭執（見本院卷二第109頁），惟其中109年
    12月18日補休3小時，被告另辯稱係109年9月加班27小時之
    補休（見本院卷二第11頁），則扣除此3小時之補休後為60
    小時，亦逾教育訓練之時數57.5小時，原告既選擇補休並已
    補休完畢，自不得再行請求加班費。
  ⑵原告主張12小時班並無1小時之用餐休息時間，應計入工時計
    算加班費，且其加班時數尚未補休完畢，被告醫院應按其未
    補休之時數給付加班費，是否有理：　　
　①按勞工繼續工作四小時，至少應有三十分鐘之休息。但實行
    輪班制或其工作有連續性或緊急性者，雇主得在工作時間內
    ，另行調配其休息時間。勞基法第35條定有明文。又本諸勞
    動契約係由勞工提供勞務，並受雇主指揮監督之內涵，關於
    工作時間應指「勞工於雇主之指揮、監督下，提供勞動力之
    時間」，故勞工實際上從事勞動之時間，自屬於勞基法所稱
    之工作時間；而所謂「休息時間」係指毋須提供勞務並可任
    勞工自由運用之時間，是若雇主未實際讓勞工休息，而仍令
    勞工處於隨時受雇主指揮監督之待命狀態以為其提供勞務，
    則該時段即應計入工作時間。本件原告主張其輪值12小時班
　　時，用餐休息時間均需待命，住民有任何反應，必須加以處
    理，被告醫院並未給予完整之用餐休息時間等語。被告則辯
    稱12小時班共有兩段各0.5小時，合計1小時之休息用餐時間
    ，早88班為中午12時30分至13時、下午18時至18時30分，晚
    88班為晚上11時至12時、早上3時至4時，自行調配30分鐘休
    息，上開休息時段必要時可自行調配，原告可利用交誼廳用
    餐休息等語。查依被告醫院提出交誼廳之照片（見本院卷二
    第19、20頁），員工得離開工作場所，於該交誼廳用餐、休
    息，足見被告醫院確有給予員工用餐休息時間，而該等時間
    難認係處於隨時受雇主指揮監督之待命狀態，員工於規定之
    休息時間如有連續性或緊急性事件需處理，亦得自行調配
　　其休息時間，原告亦未舉證於用餐休息時間需隨時待命處理
    事務，則其請求用餐休息時間之加班費，即非有理。
　②原告主張其加班時數尚未補休完畢，被告醫院應按其未補休
    之時數給付加班費。被告醫院則辯稱原告之加班時數已給付
    加班費或補休如附表二所示，並無短少等語。經查，原告任
    職期間之加班天數、應領加班費、實領加班費、應休天數及
    實休天數各如附表三所示，其中原告實領加班費，經本院計
    算後，尚短少661元，其餘加班時數，經核對原告提出之排
    班表（見本院卷一第397至401頁），原告於108年7月至12月
    加班34天，共計102小時，於108年5月至12月多休12天合計9
    6小時，另於108年9月19日補休4小時，合計100小時，尚有2
    小時未休；原告於109年9月有7天加班共計27小時，加計108
    年未休之2小時為29小時，然原告於109年多休4天，合計32
    小時，足見原告其餘加班時數，均已補休完畢，自不得再行
    請求加班費。至於加班費差額661元，被告已匯款給付6,601
    元，並無短少。
　③原告主張除洗澡班外，原告上完班後需交接班巡房，均需半
    小時以上，被告醫院應給付原告交接班巡房加班費23,703元
    。被告則否認有何交接班巡房之加班費。查依原告之出勤紀
    錄（見本院卷一第215至232頁），原告多於班表下班時間即
    下班，尚無於下班時間後逾30分鐘始下班之情形，原告亦未
    舉證被告醫院有下班後需交接班巡房之規定，原告請求被告
    醫院給付交接班巡房加班費，並無理由。
(三)原告主張被告乙○○利用其排班職權，針對原告為職場霸凌，
    致原告產生嚴重焦慮等精神疾病，且其安排原告洗澡班，對
    原告體力負擔極重，造成原告受有頸椎第5/6節小關節症，
    雙手腕隧道症，第五腰椎椎弓解離等傷害（下稱系爭傷害）
    ，請求被告連帶給付非財產上之損害，是否有理：　
　⑴按因故意或過失，不法侵害他人之權利者，負損害賠償責任
    。故意以背於善良風俗之方法，加損害於他人者亦同。不法
    侵害他人之身體、健康、名譽、自由、信用、隱私、貞操，
    或不法侵害其他人格法益而情節重大者，被害人雖非財產上
    之損害，亦得請求賠償相當之金額。民法第184條第1項前段
    、後段、第195條第1項前段分別定有明文。侵權行為之成立
    ，須行為人因故意過失不法侵害他人權利，亦即行為人須具
    備歸責性、違法性，並不法行為與損害間有因果關係，始能
    成立，且主張侵權行為損害賠償請求權之人，對於侵權行為
    之成立要件應負舉證責任。次按職場霸凌係在工作場所中，
    藉由權力濫用與不公平處罰，所造成持續性的冒犯、威脅、
    孤立或侮辱行為，使被霸凌者感到受挫、被威脅、羞辱、被
    孤立及受傷，帶來沉重的身心壓力之行為。是以，職場霸凌
    之要素應包括刻意傷害的敵對行為（或稱負面行為）、不斷
    重複的發生及造成受凌者生理、心理等傷害之情形，亦即個
    人或團體對其他個體具體為直接或間接的攻擊行為，且此一
    行為並非偶發性的衝突而維持長達一定時間，進而對受凌者
    造成身體、心理和社會問題之負向結果而言。惟因職場霸凌
    之情形涉及人與人關係之互動行為，形式及成因多元，尚不
    得逕依一方所述即概予認定，仍應確實觀察工作內容、職場
    環境、對工作之認知、應對方式、衝突原因、行為方式及結
    果等情形，並探究行為人之目的及動機等因素予以綜合判斷
    。
　⑵被告辯稱班表係由各排班組長（杜貴花等人）分別排班，再
    由各樓層護理長（郭秋明等人）分別審視，並上傳至照服員
    LINE群組，經同仁確認無誤後，再輸入電腦排班系統印出紙
    本，被告乙○○係擔任護理科副主任，排班非由其負責等語，
    此與原告提出LINE對話紀錄，郭秋明將照服員班表張貼於LI
    NE群組，並曾傳送「…貴花排班已經很辛苦了，請不要為難
    貴花…」等語至群組（見本院卷二第73、55頁）之情相符，
    原告亦經常與杜貴花討論排班、調班之事，此有雙方LINE對
    話紀錄可按（見本院卷二第89至93頁），被告稱排班主要係
    由排班組長杜貴花等人及各樓層護理長郭秋明等人負責，應
    可採信。至於杜貴花雖曾稱「要改班又不是我能做主的事，
    若不是主管要改，妳們以為我喜歡改班嗎？」等語（見本院
    卷二第51頁），被告乙○○亦曾就改班、調班之事表示意見或
    有所指示，並稱「想排班者，可向我們三位主管報名，我們
    會評分，不是每個人都適合，我們會挑選」等語（見本院卷
    二第57至65頁），應係班表排定後，有照服員因故無法到班
    而需改班、調班時，被告乙○○會介入協調，或照服員有特殊
    排班需求亦可向各排班組長、各樓層護理長及被告乙○○反應
    ，由上開主管依各班人力需求及視每位照服員適任工作之狀
    況排定，惟護理之家之工作需提供全天24小時之服務，被告
    醫院訂定有前揭各種班別，照服員必須輪流在不同時段上班
    ，而88班需輪值12小時，洗澡班則需負責住民之洗澡工作，
    長時間、夜間或較辛勞之工作多為一般人所不喜，或因家庭
    、個人等因素無法於部分班別出勤，是排班需考量之主客觀
    因素甚多，其安排實難以盡如人意，如無證據證明有持續濫
    用權力為針對性排班，造成他方身心傷害之情形，自難指為
    職場霸凌。
　⑶依原告如附表一所示之主張，其任職期間，12小時班為106班
    （109年9月應為15班，其餘為非洗澡班之加班天數），洗澡
    班為113班，非洗澡班為141班，各占工作總數約1/3，甚為
    平均，而8小時班為12小時班之2倍多，尚無刻意集中安排原
    告12小時班之情形。且觀諸原告提出之排班表，其108年5月
    、6月、7月、109年6月、7月、8月之12小時班均為8時至20
    時（8-8日超B、8-8日、日超A），108年8月、9月之12小時
    班均為20時至8時（8-8夜），108年10月、109年9月、10月
    之12小時班雖有於各該月值日、夜班之情形，然除109年9月
    9日、10日連續值日班、夜班以外，其日、夜班間均有間隔1
    日以上之休息，而109年9月9日20時下班至翌日20時上班，
    中間亦有12小時之休息，尚無原告主張其連續值日、夜班，
    前後上班時間僅間隔8小時，違反勞基法第34條第2項輪班間
    隔應少於11小時之情形。又原告任職之初，自108年5月起至
    同年8月，固多安排12小時班，然自108年9月起即明顯減少
    ，且經原告反應後，被告醫院亦經原告同意安排原告洗澡班
    之工作，故自108年11月起至109年5月間，原告均未有12小
    時之排班，嗣原告反應其體力無法負荷洗澡班之工作，被告
    醫院乃自109年5月起改排非洗澡班之三班制工作（5、6月洗
    澡班僅各排1天、5天，7月起即無洗澡班）及部分12小時班
    ，此有原告書狀記載「在108年十月份，有告知想上正常班
    休養身體，估安排從11月開始調派固定洗澡班之人力」、「
    在109年的五月份，有跟長官報備身體不舒服」、「在109年
    的七月份，改固定上班三班制」等語（見本院卷一第63、65
    頁）及附表一所示之班別日數表可按。原告於109年9月份雖
    調派至策略聯盟之12小時班計有15天，然該月份於策略聯盟
    值勤之照服員共有12位（見本院卷一第53頁），亦難認有何
    特別針對原告排班之霸凌行為。原告亦未證明其上開排班均
    係由被告乙○○決定或授意杜貴花、郭秋明排定，其主張被告
    乙○○利用其排班職權，針對原告為職場霸凌云云，顯屬無據
    。
　⑷原告復提出LINE對話紀錄，主張被告乙○○未更改班表，私下
    調動其於109年4月17日上班，其拒絕且未上班，遭被告乙○○
    稱其無法互相體諒，都只想到自己，甚至暗指原告在洗澡班
    時16時30分就曠職，要調監視器，對原告霸淩等語。查依原
    告所提109年4月13日對話紀錄：「杜貴花：『17號你洗澡班』
    。原告：『我原先17號休息，你要改哪天讓我休假…在4月份
    我只預假沒超過3天…其餘是你在排班，怎變成別人不能洗澡
    ，變我要出動來洗呢？…你這月第二次改排班時，我也都沒
    講話了…如果在改班表，給我新班表，我會跟班表走…』。杜
    貴花：『要改班又不是我能做主的事，若不是主管要改，妳
    們以為我喜歡改班嗎？…』」；109年4月17日對話紀錄：「郭
    秋明：『琇惠，這個班不是昨天才改，而且當時大交班時妳
    有同意，貴花排班已經很辛苦了，請不要為難貴花，你今天
    曠職，會有處分的』。被告乙○○：『若大家無法互相體諒，那
    主管也不用認真擔心你們的假，被吃掉。不互相體諒，以後
    身體不舒服，請自行調班，自己改班，調不出來，曠職。大
    部分的人，都只想到自己，身體不舒服，調別人出來上班，
    誰幫你們調班？大家都知道是誰？』。原告：『任何公告本來
    就會在群組裡告知，每月班表異動也會告知，為何這次的班
    表是沒在群組告知異動呢？』。被告乙○○：『時常這樣嗎？還
    是只有這1-2次？相信大家生病臨時請假頻率，相信比沒公
    告還多次吧！為何不能容忍這1-2次未公告？』。原告：『我
    會出聲發言，是因為我認為生病時，同事間都可以彼此互相
    體諒的。可是這一次，班表程序上的問題，影響到我權益，
    讓我汙點被記曠職論，換成任何人都可以忍下來嗎？』。…被
    告乙○○：『我不是在為某人說話，我只是覺得你們就爲了未
    公告1-2次，就…，洗澡班有的人，洗到16：30就不見了，我
    們主管已經夠忍耐…，大家這麼愛計較，以後公事公辦。發
    現任何人，上班不見了，調監視器，發現擅離職守，曠職』
    。原告：『如果在4：30離開，我都有拿假去請的』。被告乙○
    ○：『未指明任何人』」（見本院卷二第49至65頁）。由上開
    對話可知原告本同意於109年4月17日應休息日調班出勤，然
    原告僅因未公告更改班表即未到班，被告乙○○因此稱「若大
    家無法互相體諒…以後身體不舒服，請自行調班，自己改班
    ，調不出來，曠職。大部分的人，都只想到自己，身體不舒
    服，調別人出來上班，誰幫你們調班…」等語，乃表述自己
    對此事之看法，核屬一般雇主（主管）與員工間對於工作態
    度之交流，縱被告乙○○之言論或溝通方式引起原告不悅，亦
    難認社會上一般人已對原告之人格評價造成貶損，而構成霸
    凌，況被告醫院亦未因此記原告曠職，使原告受有何損害；
    另被告乙○○已表明洗澡班有洗到16：30就不見者其未指明任
    何人，原告主張被告乙○○暗指其在洗澡班時16時30分就曠職
    云云，亦屬其主觀臆測，難認有何遭霸凌情事。
　⑸原告主張同事田玉芬無法於109年10月20日出勤，杜貴花乃要
    求原告於21日上小夜班，因原告須照顧子女而拒絕杜貴花之
    請求，並要求以後上小夜班以兼顧子女及工作，最後被告乙
    ○○安排原告上88班（10/24、10/27）及大夜班（10/25、10/
    28、10/30、10/31），而對原告霸凌。然基於勞動契約關係
    之人格從屬性，勞工在雇主企業組織內工作之調度安排有接
    受並服從雇主（主管）指揮監督之義務，是上開排班或基於
    被告醫院人力之需求，且僅有數日，原告亦未證明係因其拒
    絕杜貴花之請求，被告乙○○遂刻意安排其上88班及大夜班，
    自難遽謂為職場霸凌。
  ⑹原告主張被告乙○○對其為職場霸凌，致其產生嚴重焦慮等精
    神疾病，固提出國軍高雄總醫院精神科心理衡鑑報告單（下
    稱系爭報告單）為證（見本院卷一第91至92頁）。然依系爭
    報告單之晤談内容（資料整理自個案自述）：「個案…畢業
    後曾短暫作過會計、銀行行員，因自覺不適合而改從事團購
    ，也因想賺錢，而透過信用卡借貸以投資，自覺被『吸金公
    司』誆騙，陸續欠下100多萬的卡債。近幾年個案作居服員，
    原在私人機構，因與督導相處有狀況而於2-3個月後離職，
    之後於凱旋醫院工作(8-9個月)，個案覺適應佳，然因該職
    缺為計晝人員，欲求穩定而改至民生醫院上班(1年半），因
    工時長，當時又需與案姐妹一同照顧中風的案父，其陸續出
    現内科疾病，如頸椎不適、高血壓、胃潰瘍(約1年）、失眠
    等，於今年初開始看本院精神科，其述過往多不在意自身身
    體狀況，也因忙碌的緣故而幾乎未治療内科疾病，直到去年
    體檢後發現頸椎確有症狀，又因『假牙事件』而『非自願離職』
    ，近期無業，個案感到壓力大、煩躁不安、情緒及夜眠不佳
    ，需靠止痛藥、安眠藥以入睡，服藥後半小時能睡著，中間
    不會醒來。今年2/10，個案喝2瓶啤酒後，與案夫有所爭執
    ，有打玻璃、手腕受傷之情形，被送至本院急診，其述不記
    得事發狀況，但表示兩人不常爭吵…。」；心理衡鑑結論與
    建議：「測驗結果：⑴人格及症狀方面，分析其自陳結果，
    個案可能於人際情感上較為疏離，關注自身，行為稍反覆無
    常等狀況；另外，可能有焦慮、情緒或身體之相關精神症狀
    。⑵個案自評近期有較嚴重的憂鬱傾向（曾短暫有過自殺意
    念），以及焦慮症狀，其中以『神經生理』、『自主神經』向度
    的困擾程度較高，另似有區分及表達内在情緒感受的困難，
    但尚有省察之動機。建議衛教呼吸及肌肉放鬆技巧，於精神
    科服藥、追蹤，也鼓勵其適時處理自身内科疾病。」。可見
    原告罹患精神疾病之因素甚多，除受其歷來之工作情形、債
    務問題、身體狀況及失業壓力等影響外，亦與其家庭因素及
    本身人格特質有關，原告於就醫時亦未提及有何遭被告乙○○
    霸凌致影響其身心狀態之情形，其主張遭被告乙○○霸凌而罹
    患精神疾病，顯非有理。
　⑺原告主張被告乙○○安排其洗澡班之工作，致其受有系爭傷害
    ，雖提出被告醫院109年5月26日診斷證明書為證（見本院卷
    二第71頁）。然被告醫院係經原告同意始安排其洗澡班之工
    作，原告亦未舉證證明係被告乙○○安排其洗澡班之工作。另
    被告醫院診斷證明書僅記載原告罹有前揭病症，惟不能證明
    其成因為何，且由系爭報告單之晤談內容記載「當時又需與
    案姐妹一同照顧中風的案父」等語，更無從逕予認定系爭傷
    害係原告從事洗澡班之工作所造成。　　
　⑻原告主張被告乙○○經常於表定休息時間，指派原告繼續服勞
    務、強制要求原告參與被告醫院所舉辦之講習課程，致原告
    實際工時超過法定工時，亦未給付加班費等語，然原告並未
    舉證證明被告乙○○有上開行為，且由前揭LINE對話紀錄，可
    知原告尚能充分表達其意見，維護自身權益，並拒絕主管調
    班之請求，甚有因主管未更改班表而拒絕到班之情形，難認
    有何受被告乙○○強制參與被告醫院課程之情形；而原告延長
    工時部分，被告醫院亦有給與補休及加班費，業如前述，原
    告主張被告乙○○以前揭行為對其霸凌，亦無可採。
　⑼原告主張其於109年11月4日照護住民施富雄，於當日下午4時
    下班時，已向交接人員表示該住民遺留假牙需代為保管，嗣
    後卻發生假牙遺失之情形，被告乙○○未詳加調查即要求原告
    負擔相關賠償責任，刻意貶低原告人格及質疑原告工作能力
    等語。經查，關於假牙遺失事件，被告醫院109年12月16日
    召開異常事件討論會議，由護理副主任即被告乙○○主持，會
    議中，護理長郭秋明陳稱：當日住民因病況有變化，辦理住
    院，護理人員請白班照服員甲○○整理住民用物送至病房，甲
    ○○整理好用物並未親送至病房，而是口頭交接給小夜班照服
    員陳昱廷等語。原告陳稱：伊有整理住民用物，將假牙放在
    住民漱口杯內，請小夜班照服員陳昱廷有空時幫伊送等語。
    陳昱廷陳稱：小夜班人力吃緊，事情又多，沒有人力再幫白
    班該做的事情完成等語。照服員蘇品如陳稱：當日晚上伊去
    長照大樓，小夜班照服員請伊順便把白班住民用物帶去病房
    ，伊打開白班照服員甲○○整理好之用物袋，僅帶走住院必需
    品如尿布、看護墊等，伊打開袋子時並沒有看到假牙等語。
    被告乙○○陳稱：白班雖有口頭交接班，但未落實貴重物品填
    寫於交班本，小夜班雖未同意協助，但未注意住民物品包仍
    在單位，單位主管不斷提醒同仁需落實特殊物件之交班，但
    仍發生照服員未依規定導致假牙遺失等語。該次會議結論責
    任歸屬主要是在白班照服員，暫訂由原告賠償50％、小夜班
    照服員賠償25％、主管賠償25％（見本院卷一第311至312頁）
    ，惟最終決定住民假牙費用由院長特支費支應，此有被告醫
    院支出證明單可按（見本院卷一第313頁）。是該住民用物
    本由護理人員請日班照服員即原告送至病房，原告雖整理好
    用物，惟未親送至病房，而請小夜班照服員陳昱廷幫忙送達
    ，然陳昱廷因事務繁忙並未同意協助，嗣陳昱廷請照服員蘇
    品如幫忙送達，然蘇品如打開用物袋並未發現袋內有假牙，
    而發生住民假牙遺失事件，被告乙○○召集上開相關人員說明
    事發始末，釐清責任歸屬後，方於會議中作成各相關人員之
    賠償比例，足見被告乙○○並無原告所稱未詳加調查即要求原
    告負擔相關賠償責任，刻意貶低原告人格及質疑原告工作能
    力之情形，且原告最終亦未負任何賠償費用，原告指摘被告
    乙○○對其為霸淩，侵害其人格云云，亦非可取。
五、綜上所述，被告乙○○並未有對原告為職場霸淩而不法侵害其
    人格法益之行為，被告醫院亦無短少給付原告加班費，原告
    依侵權行為之法律關係，請求被告乙○○與其雇主即被告醫院
    連帶負損害賠償責任，及請求被告醫院給付加班費，難認有
    理，均應予駁回。又原告之訴既無理由，其假執行之聲請亦
    失所附麗，應併駁回之。
六、兩造其餘攻擊防禦方法及證據，核與判決之結果不生影響，
    爰不一一論述。
七、訴訟費用負擔之依據：民事訴訟法第78條。
中    華    民    國    111    年     10    月   6    日
                    勞動法庭    法  官    鍾淑慧
以上正本係照原本作成。
如對本判決上訴，須於判決送達後20日內向本院提出上訴狀。如
委任律師提起上訴者，應一併繳納上訴審裁判費。
中    華    民    國    111    年    10    月    6    日
                                書記官    蔡蓓雅